【裁判字號】    98,交抗,851
【裁判日期】    981222
【裁判案由】    聲明異議
【裁判全文】
臺灣高等法院高雄分院刑事裁定         98年度交抗字第851號
抗 告 人  交通部公路總局高雄區監理所
代 表 人  乙○○
受處分人  甲○○
上列抗告人因受處分人甲○○違反道路交通管理處罰條例聲明異
議案件，不服臺灣高雄地方法院中華民國98年11月12日裁定（98
年度交聲字第2585號），提起抗告，本院裁定如下：
    主  文
原處分及原裁定均撤銷。
甲○○汽車駕駛人，駕駛汽車經測試檢定酒精濃度超過規定標準
，應吊扣自用小客車駕駛執照拾貳個月及接受道路交通安全講習
。
    理  由
一、抗告意旨略以：道路交通管理處罰條例第35條第1 項第1 款
    規定：酒精濃度超過規定標準之汽車駕駛人，處新臺幣1 萬
    5 千元以上6 萬元以下罰鍰，並當場移置保管該汽車及吊扣
    其駕駛執照1 年。另按同條例第67條第6 項規定：汽車駕駛
    人違反本條例規定，應受吊扣駕駛執照處分，於汽車駕駛人
    係無駕駛執照駕車者，在所規定最長吊扣期間內，不得考領
    駕駛執照。又按道路交通安全規則第62條第2 項規定：汽車
    駕駛人受吊扣、吊銷駕駛執照處分尚未確定執行前，不得參
    加汽車駕駛執照之晉級考驗，如參加考驗取得高一級之駕駛
    執照資格者，該項資格於執行吊扣或吊銷駕駛執照之處分時
    ，一併吊扣或吊銷，但持有機器腳踏車駕駛執照報考小型車
    汽車駕駛執照者，不在此限；又同規則第50條第1 項規定：
    汽車駕駛執照為駕駛汽車之許可憑證，由駕駛人向公路監理
    機關申請登記，考驗及格後發給之。汽車駕駛人經驗及格，
    未領取駕駛執照前，不得駕駛汽車。當行為人有此酒後駕車
    違規行為，所受「吊扣駕駛執照」處分，應指「吊扣駕駛人
    酒後違規駕時，駕駛該違規車輛所憑之駕駛執照」，亦即取
    得高一級車類之駕駛資格者，得駕駛較低級車類之車輛，當
    未領有較低級之車輛時，自仍應吊扣其駕駛該違規車輛所憑
    之較高級駕駛執照，如此始符合道路交通安全規則第114 條
    第2 款、第53條、第61條第1 項及道路交通管理處罰條例第
    35 條 第1 項第1 款、第24條第1 項第2 款、第68條規定之
    意旨及立法目的。本件受處分人並未向本所申換普通小型車
    駕駛執照，違規時所駕駛9709-NY 號自用小客車之資格憑證
    為職業聯結車駕駛執照，嗣抗告人依據交通部97年1 月24日
    交路字第0970015997號函釋、道路交通管理處罰條例第35絛
    第1 項第1 款規定裁處罰鍰新台幣4 萬9,500 元整，吊扣職
    業聯結車駕駛執照12個月處分，施以道安講習，於法自無不
    合。為加強道路交通管理，維護交通秩序，確保交通安全，
    爰依法提起抗告，請求更為適法之裁定等語。
二、異議意旨略以：受處分人雖有違規行為，然受處分人以駕駛
    聯結車維持生計，吊扣聯結車職業駕駛執照，對生活造成重
    大影響，爰依法聲請免予原裁決吊扣職業聯結車駕駛執照云
    云。
三、按汽車駕駛人有飲用酒類後其吐氣所含酒精濃度超過每公升
    0.25毫克以上者，不得駕車，又汽車駕駛人，駕駛汽車經測
    試檢定酒精濃度超過規定標準者，處新台幣（下同）15,000
    元以上60,000元以下罰鍰，並當場移置保管該汽車及吊扣其
    駕駛執照1 年。道路交通安全規則第114 條第2 款、道路交
    通管理處罰條例第35條第1 項第1 款分別定有明文。
四、受處分人於民國98年4 月1 日23時34分許，於酒後駕駛車牌
    號碼9709－NY號自用小客車，在高雄縣路竹鄉○○路316 號
    前，因酒後駕車，經呼氣測試呼氣值為0.62mg/L，為警掣開
    98年4 月1 日高警交字第N00000000 號舉發通知單予以舉發
    ，並經原處分機關依道路交通管理處罰條例第35條第1 項第
    1 款、第24條第1 項第2 款規定，於98年8 月27日以高監自
    裁字第裁80-N00000000號裁處罰鍰新台幣49,500元，吊扣駕
    駛執照（裁決書上未載明駕駛執照種類，惟參酌卷附移送書
    所載，係欲吊扣異議人聯結車職業駕駛執照）12個月並施以
    道安講習等，而罰鍰部分並經註明「依行政罰法第26條規定
    ，本案酒駕部分之罰鍰與刑事罰競合免繳」等事實，為受處
    分人所不爭執，且有上開舉發通知單、原處分機關上開裁決
    書附卷可稽，是受處分人酒後酒精濃度超過規定標準，仍於
    上開時、地駕駛自用小客車之違規事實明確，堪以認定。
五、按道路交通管理處罰條例第68條於94年12月14日修正，並自
    95年3 月1 日施行，修正前規定：「汽車駕駛人，因違反本
    條例及道路交通安全規則之規定，受吊扣或吊銷駕駛執照處
    分時，吊扣或吊銷其持有各級車類之駕駛執照」，修正後規
    定：「汽車駕駛人，因違反本條例及道路交通安全規則之規
    定，受吊銷駕駛執照處分時，吊銷其持有各級車類之駕駛執
    照」，將原規定之吊扣行為人所持有之各級車類駕駛執照等
    規定刪除，考其修正理由，乃舊法將違規駕駛人所持有各級
    車類之駕駛執照一併吊扣，失之過酷，影響人民工作及生活
    甚鉅，故修正後乃規定吊扣駕駛執照處分時，不再吊扣其持
    有各級車類之駕駛執照，僅得吊扣違規或違法當時所駕駛車
    種之駕駛執照（參見台灣高等法院暨所屬法院97年法律座談
    會刑事類提案第40號）。本件受處分人，領有職業聯結車駕
    駛執照，其駕駛自用小客車違反交通法令，依法所受之處分
    應為限制其駕駛小型車之權利，而非限制其駕駛聯結車之權
    利。至於實際執行面，可由交通主管機關於職業聯結車駕駛
    執照上或電腦檔存資料，註記吊扣自用小客車駕照，而為限
    制車類級別之駕駛資格，尚不得因受處分人無較低等級之駕
    照可供吊扣，即率爾代以吊扣較高等級之駕照或完全不予處
    罰（以上均參見台灣高等法院暨所屬法院98年法律座談會刑
    事類提案第23號）。
六、再聲明異議，屬一種司法救濟途徑，由法院審查受處分人所
    涉之違規事實是否成立，及原處分所適用之法條是否正確、
    裁罰是否適當，因法院負有司法審查之作用，對原處分失當
    時，應自為處分，以本案而言，既經受處分人聲明異議，就
    罰鍰、吊扣駕駛執照及安全講習等處罰效果，均應為一併重
    新諭知。經查：
  (一)原處分裁處罰鍰49,500元部分：
  1.按於94年2 月5 日公布，並自95年2 月5 日施行之行政罰法
    第26條第1 項規定：「一行為同時觸犯刑事法律及違反行政
    法上義務規定者，依刑事法律處罰之。但其行為應處以其他
    種類行政罰或得沒入之物而未經法院宣告沒收者，亦得裁處
    之」，查受處分人因同一酒駕行為涉犯刑法第185 條之3 之
    公共危險罪，業經原審法院98年審交簡字第2354號判處拘役
    50日，如易科罰金，以新台幣1000元結算1 日確定，有該刑
    事判決書影本在卷可憑，是以本案既係就異議人同一行為再
    為行政罰鍰處分，據此，原處分機關依道路交通管理處罰條
    例第24條第1 項第2 款、第35條第1 項第1 款規定，對受處
    分人上開酒後駕車之違規行為予以裁罰時，除其行為應處以
    其他種類行政罰即吊扣駕駛執照、施以道路安全講習部分，
    仍得予以裁處外，自不得再就科處行政罰鍰部分對於受處分
    人予以重複處罰。據上，原處分機關逕以受處分人酒精濃度
    超過規定標準，而對其裁處罰鍰49,500元部分，即有未洽。
    且此部分於裁決書上亦另註明「依行政罰法第26條規定，本
    案酒駕部分之罰鍰與刑事罰競合免繳」，即同此旨。
  (二)原處分裁處吊扣駕駛執照12個月部分：
    本件受處分人係領有普通小型車（84年9 月18日）、普通小
    貨車（88年11月5 日）、職業大貨車（89年4 月20日）、職
    業聯結車（94年8 月18日）等駕駛執照，有汽車駕照基本資
    料查詢1 紙在卷可稽，而本件受處分人係駕駛自用小客車違
    規，依現行道路交通管理處罰條例第68條規定，自僅得吊扣
    其自用小客車駕駛執照，並不得吊扣駕駛人所持有各級車類
    之駕駛執照，縱受處分人未申換普通小型車駕駛執照，惟依
    上開說明，仍可由交通主管機關於職業聯結車駕駛執照上或
    電腦檔存資料，註記吊扣自用小客車駕照，而為限制車類級
    別之駕駛資格，原處分確有未當。
  (三)原處分裁處施以道路交通安全講習部分：
    查道路交通安全講習，與緩起訴處分命受處分人支付公益金
    部分，種類不同，依上開說明，尚不違反「一事不二罰」之
    法理，原處分裁處受處分人應施以道路交通安全講習部分，
    核無不當。
七、綜上所陳，原處分裁處罰鍰及吊扣駕駛執照12個月部分，均
    有未當，仍應將原處分全部撤銷，另為妥適裁定。原裁定僅
    就原處分吊扣駕駛執照12個月部分撤銷，未另行諭知吊扣受
    處分人自用小型車駕駛執照及接受道路交通安全講習，尚難
    謂合，本件原處分機關抗告雖無理由，惟原裁定及原處分亦
    有上述可議之處，自應由本院將原裁定及原處分撤銷另為裁
    定如主文第2 項所示。
據上論結，應依道路交通案件處理辦法第26條，刑事訴訟法第41
3 條，裁定如主文。
中    華    民    國    98    年    12    月    22    日
                  刑事第七庭    審判長法  官  莊飛宗
                                      法  官  黃憲文
                                      法  官  蔡廣昇
以上正本證明與原本無異。
本裁定不得再抗告。
中    華    民    國    98    年    12    月    22    日
                                      書記官  曾允志


司法院資訊處製作；財團法人民間司法改革基金會備份。
